【裁判字號】    96,重訴,565
【裁判日期】    971021
【裁判案由】    分割共有物
【裁判全文】
臺灣板橋地方法院民事判決             96年度重訴字第565號
原      告  丙○○
                      樓
訴訟代理人  鍾儀婷律師
複代理人    甲○○
被      告  乙○○
訴訟代理人  劉竭輝律師
上列當事人間請求分割共有物事件，經本院於民國97年10月7 日
言詞辯論終結，判決如下：
    主  文
兩造共有坐落台北縣林口鄉○○段湖子小段第六二之二地號，面
積二千一百三十四平方公尺之土地准予原物分割，其分割方法為
：如附圖方案一編號Α部分所示面積一千零六十七平方公尺之土
地歸原告所有；如附圖方案一編號Β部分所示面積一千零六十七
平方公尺之土地歸被告所有。
訴訟費用由原告負擔二分之一，餘由被告負擔。
    事實及理由
一、原告起訴主張：
(一)、緣坐落台北縣林口鄉○○段湖子小段第62之2 地號，面積計
    2,134 平方公尺之土地（下稱系爭土地）為原告與被告共有
    ，應有部分各為二分之一。系爭土地並無不能分割之情事，
    兩造間亦無不為分割之約定，然兩造迄今仍無法對土地分割
    之方式達成協議，爰依民法第823 、824 條第2 項之規定，
    請求法院裁判分割。
(二)、系爭土地地目為旱，現由訴外人承泓機械工程有限公司（下
    稱承泓公司）搭蓋鐵皮屋作為工廠使用。爰聲明請求法院依
    兩造應有部分比例以原物為分割。
二、被告則以：
(一)、兩造於76年7 月25日共同設立及經營承泓公司。承泓公司於
    76年11月11日向訴外人黃國義買得系爭土地，並指定登記於
    訴外人王炎成名下，且在系爭土地上興建廠房作為經營承泓
    公司之用。嗣後王炎成於77年4 月5 日以買賣為原因，將系
    爭土地移轉登記於兩造之父親詹炳南名下，詹炳南於81年12
    月間去世，即由兩造以繼承為所有權移轉原因，分別共有系
    爭土地，應有部分則皆為二分之一。
(二)、被告於88年間，以新台幣（下同）1,180 萬元之價格向原告
    買得原告對承泓公司之經營權，被告即擔任承泓公司之負責
    人。倘若分割系爭土地，承泓公司將面臨拆除廠房致無法繼
    續經營之困境，故系爭土地顯有因物之使用目的不能分割之
    情形。且系爭土地地目為旱，地質貧瘠無法耕作，原告分得
    土地難為適當之利用，原告請求分割土地，顯係以損害被告
    為主要之目的，應屬權利濫用，不應准許等語置辯。並聲明
    請求駁回原告之訴。
三、兩造不爭執之事實：
(一)、系爭坐落台北縣林口鄉○○段湖子小段第62之2 地號，面積
    計2,134 平方公尺之土地，為兩造所共有，應有部分各為二
    分之一。系爭土地上，現有訴外人承泓公司之廠房在使用中
    。
(二)、兩造就系爭土地並無不為分割之約定，亦未達成分割之協議
    。
四、本院之判斷：
(一)、按各共有人，得隨時請求分割共有物。但因物之使用目的不
    能分割或契約訂有不分割之期限者，不在此限，民法第823
    條第1 項固有明文。所謂「因物之使用目的不能分割」，係
    指共有物繼續供他物使用，而為其物之利用所不可缺，或為
    一權利之行使所不可欠缺者而言（最高法院50年台上字第97
    0 號判例意旨參照），例如界牆、區分所有建築物之共有基
    地及共有之道路等即屬之。上開規定旨在增進共有物之經濟
    效用，如已闢為道路或市場空地之共有土地，因係供公眾使
    用，事涉公益，自應認為屬因物之使用目的而不能分割。經
    查，本件原告訴求分割之系爭土地，現並無供公眾使用目的
    之狀態存續中，此業經本院履勘現場查證屬實。被告雖辯稱
    系爭土地係供訴外人承泓公司之廠房使用云云，惟此僅係供
    承泓公司私人利益使用，與上開所述係供公共利益使用之情
    形顯然不同，故被告所辯系爭土地有因物之使用目的不能分
    割之情形云云，尚屬無據，為不可採。是系爭土地依使用目
    的並無不能分割之情事，且兩造亦無不能分割之約定，而系
    爭土地既無法協議分割，原告自得依上揭法條規定訴請判決
    分割。再者，原告既為系爭土地之共有人之一，本得隨時請
    求分割共有物，以利其所有權之使用、收益及處分，顯非以
    損害被告為主要目的。原告訴請分割共有物，既為權利之正
    當行使，並無違反公共利益或損害他人為主要目的之情形，
    即非屬權利之濫用，被告辯稱原告有權利濫用情形云云，亦
    無可採。
(二)、再按共有物之分割，依共有人協議之方法行之。分割之方法
    ，不能協議決定者，法院得因任何共有人之聲請，命為原物
    分配或變價分配，民法第824 條第1 、2 項定有明文。又按
    分割共有物應考慮公平原則、利益原則、經濟原則，此外共
    有人分得之地是否與外界有適宜之聯絡，是否會造成袋地情
    形，及社會利益等均在考量之列。經查，系爭土地經本院會
    同兩造及臺北縣新莊地政事務所測量人員赴現場勘驗，發現
    系爭土地係位於臺北縣林口鄉特定區範圍內，非屬農業發展
    條例所指之耕地，其上現狀有一鐵皮屋搭蓋之廠房存在，該
    廠房目前為承泓公司使用中，其北側面臨約八公尺寬道路，
    土地面積多達2,134 平方公尺，地形方正，是如採原物分割
    方式將系爭土地分成2 等分，每一共有人分得土地面積尚均
    達1,067 平方公尺之多，且分割後之各筆土地亦甚為方正等
    事實，有勘驗筆錄附卷可稽（見本院卷第67至68頁），並據
    新莊地政繪製複丈成果圖及97年9 月4 日北縣莊地測字第09
    70015525號函1 紙在卷可考（見本院卷第70至71頁、第90頁
    ），且為兩造所不爭執，是系爭土地進行分割，自宜以原物
    分割之方式為之。本院斟酌如附圖所示之方案一，兩造分得
    之土地面積相同、形狀近似方正，東西側面臨之建物類似，
    且北側均面臨現有供公眾通行之道路，無形成袋地之虞，衡
    情已兼顧兩造之利益，因認：如附圖所示之分割方案一編號
    Α部分之土地歸原告所有，如附圖方案一編號Β部分之土地
    歸被告所有，核屬適宜之分割方案。
五、從而，原告依據民法第823 條第1 項前段、第824 條第2 項
    之規定，請求分割兩造共有之系爭土地如判決所示，洵屬有
    據，應予准許。
六、末按分割共有物訴訟為形式之形成訴訟，法院不受原告聲明
    分割方案之拘束，如准予裁判分割，原告之訴即有理由，自
    無敗訴之問題，且兩造均因本件裁判分割而同霑利益，故本
    院認於裁判分割共有物訴訟，於法院准予分割，原告之訴為
    有理由時，仍應由兩造分別依係爭土地應有部分比例分擔訴
    訟費用較符公平原則，附此敘明。
七、結論：原告之訴為有理由，依民事訴訟法第81條第2 款，判
    決如主文。
中    華    民    國    97    年    10    月    21    日
                  民事第三庭  法  官  邱育佩
以上正本係照原本作成
如對本判決上訴，須於判決送達後20日內向本院提出上訴狀
中    華    民    國    97    年    10    月    21    日
                              書記官  林兆嘉


司法院資訊處製作；財團法人民間司法改革基金會備份。
